臺灣屏東地方法院民事判決
110年度屏簡字第644號
原      告  彭肅尤  
訴訟代理人  蘇枝田  
            林石猛律師
            張宗琦律師
被      告  吳旭展  
訴訟代理人  洪秀峯律師
            陳冠年律師
上列當事人間請求返還土地事件，本院於民國111年7月26日言詞
辯論終結，判決如下：
　　主      文
被告應將坐落屏東縣○○鄉○○段00000地號土地如附圖所示編號641
-5⑴、面積10.49平方公尺，編號641-5⑷、面積16.17平方公尺地
上物拆除，並將上開土地返還予原告及其他全體共有人。
原告其餘之訴駁回。
訴訟費用由1,800元被告負擔1,710元，餘由原告負擔。
    事實及理由
一、按不變更訴訟標的，而補充或更正事實上或法律上之陳述者
    ，非為訴之變更或追加，民事訴訟法第256條定有明文。經
    查，本件原告原起訴聲明為：被告應將坐落屏東縣○○鄉○○段
    00000地號土地上如附圖所示A、B區域之地上物除去，並將
    占用土地返還原告及其他共有人全體。嗣本院會同兩造及屏
    東縣屏東地政事務所測量員至現場勘驗後，原告於111年6月
    14日具狀更正聲明為：被告應將坐落屏東縣○○鄉○○段00000
    地號土地上如附圖所示編號641-5⑴、641-5⑵、641-5⑷之地上
    物除去，並將占用土地返還原告及其他共有人全體。原告所
    為更正之聲明乃係基於地政事務所測量結果所為，核與上開
    規定相符，應准許之。
二、原告起訴主張：坐落屏東縣○○鄉○○段00000地號土地（下稱
    系爭土地）為兩造及訴外人吳旭昇、王淑萍所共有，應有部
    分各4分之1。系爭土地如附圖所示編號641-5⑴部分面積10.4
    9平方公尺、編號641-5⑵部分面積1.13平方公尺及編號641-5
    ⑷部分面積16.17平方公尺上，分別有被告所建之屋頂鐵皮、
    水泥矮牆及切面水泥坡（下合稱系爭地上物），惟被告占用
    上開土地，並無合法權源，依民法第821 條及第767 條第1 
    項規定，伊得請求被告拆除系爭地上物，並將土地返還原告
    及其他全體共有人等情，並聲明：㈠被告應將坐落屏東縣○○
    鄉○○段00000地號土地如附圖所示編號641-5⑴部分面積10.49
    平方公尺、編號641-5⑵部分面積1.13平方公尺及編號641-5⑷
    部分面積16.17平方公尺上之地上物除去，並將土地返還原
    告及其他共有人全體。㈡訴訟費用由被告負擔。　　
三、被告則以：系爭土地上如附圖所示編號641-5⑴、641-5⑵及64
    1-5⑷之系爭地上物確實為其所興建，其所有門牌號碼長治鄉
    中山路100-6號房屋（下稱系爭建物）於建造時不慎越界，
    致系爭建物之屋頂鐵皮、切面水泥坡越界建築至兩造共有之
    系爭土地上，惟其已於111年1月3日取得系爭土地共有人吳
    旭昇、王淑萍之同意，並簽屬同意書（下稱系爭協議書），
    依民法第820條規定，系爭地上物已取得過半數之共有人及
    其應有部分合計過半數同意，而非屬無權占有等語置辯，並
    聲明：原告之訴駁回。
四、得心證之理由：
　㈠按所有人對於無權占有或侵奪其所有物者，得請求返還之，
    民法第767 條第1 項前段定有明文。次按共有人，除契約另
    有約定外，按其應有部分，對於共有物之全部，有使用收益
    之權；共有物之管理，除契約另有約定外，應以共有人過半
    數及其應有部分合計過半數之同意行之；但其應有部分合計
    逾三分之二者，其人數不予計算；各共有人對於第三人，得
    就共有物之全部為本於所有權之請求，但回復共有物之請求
    ，僅得為共有人全體之利益為之，民法第818 條、第820 條
    第1 項、第821 條亦分別定有明文。而以無權占有為原因，
    請求返還所有物之訴，被告對原告就其物有所有權存在之事
    實無爭執，而僅以非無權占有為抗辯者，原告於被告無權占
    有之事實，無舉證責任。被告應就其取得占有，係有正當權
    源之事實證明之。如不能證明，則應認原告之請求為有理由
    （最高法院72年度台上字第1552號判決意旨參照）。經查，
    原告主張被告所有系爭建物部分占用如附圖所示編號641-5⑴
    、641-5⑵、641-5⑷部分，占用面積總計27.79平方公尺等情
    ，業經本院至現場勘驗明確，並囑託屏東縣屏東地政事務所
    派員實施測量，復為到場之兩造所不爭執，有勘驗筆錄、現
    場照片及複丈成果圖在卷可稽（見本院卷第65至75頁），勘
    信為真實。
  ㈡就被告所辯如附圖所示編號641-5⑵水泥矮牆部分，雖占用系
    爭土地，惟嗣後已取得系爭土地共有人吳旭昇、王淑萍之同
    意，而非無權占有等事實，業據其提出系爭協議書在卷可稽
    （見本院卷第55頁）。吳旭昇、王淑萍及被告所有系爭土地
    之應有部分為3/4，已超過應有部分之2/3，而符合民法第82
    0第1項規定。且本院認被告於系爭土地之邊緣設置水泥矮牆
    ，有與鄰地區隔及保護土壤流失之功能，此應屬管理行為。
    揆諸上開說明，被告就如附圖所示編號641-5⑵水泥矮牆部分
    之管理行為，既符合民法第820條第1項規定，即非屬無權占
    有，原告主張被告所有上開水泥矮牆無權占有系爭土地，難
    認有據。
　㈢至被告所有系爭建物越界建築即如附圖所示編號641-5⑴、641
    -5⑷部分，其建築房屋居住致有部分逾越系土地之行為，尚
    難認係出於為全體共有人管理共有物之意思，則非屬管理行
    為，自不符合民法第820條第1項規定，縱其人數及應有部分
    合計超過上開規定，亦不得謂其為有權占有。則被告以系爭
    協議書作為系爭建物合法占有系爭土地之證明，已屬無據。
五、綜上所述，本件原告依民法第767條第1項及第821條規定，
    請求判決如主文第一項所示，為有理由，應予准許。逾此範
    圍，非有理由，應予駁回。
六、訴訟費用負擔之依據:民事訴訟法第79條。
中　　華　　民　　國　　111 　年　　8 　　月　　4　　 日
                  屏東簡易庭  法　官  王致傑
正本係照原本作成。
如不服本判決，應於送達後20日內，向本院提出上訴狀並表明上
訴理由，如於本判決宣示後送達前提起上訴者，應於判決送達後
20日內補提上訴理由書（須附繕本）。如委任律師提起上訴者，
應一併繳納上訴審裁判費。
中　　華　　民　　國　　111 　年　　8 　　月　　4 　　日
                              書記官　鍾小屏